---
title: "Examen parcial 3"
author: "Jorge Gómez"
date: "5/21/2021"
output: html_document
---
# Primer ejercicio:
1. Genera un programa en R que  a partir de los siguientes datos calcule para cada ecosistema (eco1,eco2,eco3) : la riqueza , diversidad alfa  con al menos tres subíndices, diversidad beta  con al menos un índice (https://stat.ethz.ch/R-manual/R-devel/library/base/html/sets.html) y una gŕafica de la abundancia ordenada de mayor a menor. No puedes usar librerías especializadas en ningún caso.

Las siguientes líneas hacen objetos con el número de especies que se van a usar y los rangos en la abundancia que pueden estar cada una de las especies.
```{r}
#a<-numero_de_expedienteset.seed(a)#ni idea
#corrección después de un rato
a<-279466
set.seed(a)#quizás afectaba algo, no sé
#las siguientes líneas hacen objetos con el número de especies que se van a usar y los rangos en la abundancia que pueden estar cada una de las especies
eco1<-sample(1:20, 200, replace=TRUE)
eco2<-sample(1:400, 2000, replace=TRUE)
eco3<-sample(1:100, 10000, replace=TRUE)
```

Para obtener las riquezas se puede realizar del siguiente modo.
```{r}
#solo requiero saber el número de especies, entonces con la longitud basta
riq_1<-length(eco1)
riq_2<-length(eco2)
riq_3<-length(eco3)
```

Índice de Shannon.
```{r}
#me basé en la fórmula vista en clase y lo comparé con la función "dist"
shan<-function(vc){
  ff<-c()
  ll<-c()
  for (i in 1:length(vc)) {
    ff[i]<- vc[i]/sum(vc)
    ll[i]<- -(ff[i]*log(ff[i]))
  }
  kk<-sum(ll)
  print(kk)
}
shan(eco1)
shan(eco2)
shan(eco3)
```

Índice de Simpson
```{r}
#me basé en la fórmula vista en clase y lo comparé con la función "dist"
simpson.fun<-function(v){
  rr<-c()
  for (i in 1:length(v)) {
    rr[i]<-(v[i]/sum(v))^2
  }
  ll<-sum(rr)
  return(1-ll)
}
simpson.fun(eco1)
simpson.fun(eco2)
simpson.fun(eco3)
```

Índice de Simpson inverso
```{r}
#me basé en la fórmula vista en clase 
simpson.inv<-function(v){
  return(1/simpson.fun(v))
}
simpson.inv(eco1)
simpson.inv(eco2)
simpson.inv(eco3)
```

Índice de Jaccard para medir distancia
```{r}
#me basé en la fórmula vista en clase y con el link que venía adjunto en el examen
jacc<-function(x,y){
  (length(union(x,y))-length(setdiff(x,y)))/length(union(x,y))
}
jacc(eco1,eco2)
jacc(eco1,eco3)
jacc(eco2,eco2)
```

Gráfica de abundancia
```{r}
#no supe ponerle las líneas sin ggplot
plot(sort(eco1,decreasing = T), type="p")
plot(sort(eco2,decreasing = T), type="p")
plot(sort(eco3,decreasing = T), type="p")
```


# Segundo ejericio:
1. A partir de un objeto de tipo phyloseq generado de un análisis  de dentificación taxónomica  apartir del gen 16S ribosomal elabora un programa que

1.1 Calcule distintas medidas de diversidad.

1.2 Elabore una gráfica de barras de abundancias por muestras.

1.3 Elabore un análisis de reducción de dimensionalidad.

1.4  Muestre el microbioma core de las muestras.

1.5 (Opcional) genere redes de co-abundacia por muestra.

```{r}
#cargar librerías
library(phyloseq)
library(Biostrings)
library(ggplot2)
#para el objeto phyloseq estoy partiendo del que obtuvimos de DADA2_Ejemplo_Clase
#tuve que correr todo el script, entonces estoy partiendo de los objetos que se generaron
#espero que no cuente como trampa usar lo que ya hicimos
#adjunto link para mostrar que sé cómo llegar, pero es más fácil partir de lo que ya he hecho; sé que es una lata, pero requiere correr el script para tener los objetos y que corra esto; estuve en prueba y error y pues cuando cargas todo si sale ggg
#https://github.com/JorgeLGH/ref.git

#diversidades
estimate_richness(ps)#pese a que dice estimar riqueza, nos da varios índices de diversidad alfa

#gráfica de barras de abundancias
plot_bar(ps.top20, x="Day", fill="Family") + facet_wrap(~When, scales="free_x")#ver código en link

#reducir dimensiones
ps.prop <- transform_sample_counts(ps, function(otu) otu/sum(otu))#ver código en link
ord.nmds.bray <- ordinate(ps.prop, method="NMDS", distance="bray")

#core de las muestras
library(microbiome)
ps.2 <- microbiome::transform(ps, "compositional")#transormación por abundancia relativa
pseq.core <- core(ps.2, detection = 0.0001, prevalence = .5)#hago cortes subjetivos para definir muestras en core
core.taxa <- taxa(pseq.core)#cuáles son los taxa en el core
tax.mat <- tax_table(pseq.core)#viene la taxonomía del core, ya con clase, orden,etc
tax.df <- as.data.frame(tax.mat)#ahora versión data frame
tax.df$OTU <- rownames(tax.df)#agrego columna otu y agrego la id de la id de taxa (ASV)
core.taxa.class <- dplyr::filter(tax.df, rownames(tax.df) %in% core.taxa)#se hace el filtrado de taxa que estén en tanto en tax.df y core.taxa
knitr::kable(head(core.taxa.class))#una tabla agradable para ver el core
```



